---
title: "**Técnicas Avanzadas de Predicción en Negocios**"
subtitle: Presentación curso 2025/26
author: 
  - name: Juan D. Montoro-Pons
    email: juan.d.montoro@uv.es
    affiliations: Métodos Cuantitativos para la Economía y la Empresa, Universitat de València

format: 
  clean-revealjs:
    width: 1920
    height: 1080
    footer: "Técnicas avanzadas de predicción - Curso 2025-26"
    echo: true
    incremental: false
    scrollable: true
    code-overflow: wrap
    code-line-numbers: true
    code-copy: true
    code-link: true
execute: 
  eval: true
  warning: false
fig-align: center
lang: es
embed-resources: true
---


## Información práctica {style="color:#447099"}

&nbsp;

- Horario de tutorías: 
    - Martes: 13:30-15:00 y 16:30-18:00
- Correo electrónico: [juan.d.montoro@uv.es](mailto:juan.d.montoro@uv.es)
- Despacho: 2E02 (Facultad de Economía, 2º piso, Departamento de Economia Aplicada)
- Docencia presencial (contactad en caso contrario)


> Información completa de la asignatura disponible en la [guía docente](https://www.uv.es/fatwirepub/Satellite/universitat/es/asignaturas-1285848977179.html?idA=36520&idT=1332;2026)


## Introducción {style="color:#447099"}

&nbsp;

>  [...] esta materia forma en los métodos más avanzados de predicción y en su aplicación en el
ámbito de la empresa y de negocios. Comprender la **filosofía de predicción basada en los métodos de
aprendizaje automático** y ser capaz de **aplicar los algoritmos disponibles a diferentes problemas
asociados con el ámbito empresarial** forma parte de las destrezas básicas que se espera se adquieran con
esta materia. La compresión a un mayor nivel para poder adaptar los algoritmos actuales a nuevas
realidades, conjuntos de datos o problemas concretos formará parte del conocimiento más profundo que
puede comenzar a adquirirse con esta materia.


## Predicción en los negocios {style="color:#447099" visibility="hidden"}

&nbsp; 

1. Mejora de la toma de decisiones

2. Reducción de riesgos: minimiza la incertidumbre en entornos volátiles.

3. Optimización de recursos

4. Ventaja competitiva

5. Impacto financiero

> Ejemplos: predicción de la solvencia, **churn**,  o **uplift**

:::{.notes}
1. Anticipación y toma de decisiones

Permite a las empresas anticipar cambios en la demanda, precios o tendencias del mercado.
Mejora la planificación estratégica y la asignación de recursos.


2. Reducción de riesgos

Minimiza la incertidumbre en entornos volátiles.
Ayuda a identificar riesgos financieros, operativos y de mercado antes de que ocurran.


3. Optimización de recursos

Ajuste de inventarios para evitar sobrestock o roturas de stock.
Planificación eficiente de la cadena de suministro.


4. Ventaja competitiva

Las empresas que predicen mejor reaccionan más rápido que la competencia.
Permite personalizar ofertas y mejorar la experiencia del cliente.


5. Impacto financiero

Mejora la precisión en presupuestos y proyecciones.
Reduce costes asociados a decisiones erróneas.


**EJEMPLOS concretos**

> Marketing: predicción de churn (abandono).

> UPLIFT (o modelización de respuesta incremental): técnica que mide el impacto causal de una acción (por ejemplo, visualización de un anuncio online) sobre un individuo o grupo, comparando lo que ocurre con la intervención frente a lo que habría ocurrido sin ella.
Esto implica que el objetivo no es solo clasificar o predecir, sino modelar el efecto causal. Por eso, se considera una tarea predictiva con enfoque causal.

:::


## Objetivos  {style="color:#447099"}

&nbsp;

- Conocer los fundamentos y aplicaciones de las técnicas 
de aprendizaje estadístico para la predicción en entornos empresariales.
- Diferenciar entre análisis predictivo (regresión y clasificación) y análisis causal.
- Aplicar modelos predictivos para resolver problemas reales.

## Objetivos específicos {style="color:#447099"}

&nbsp;

- Comprender los conceptos clave y fundamentos del aprendizaje automático.
- Explorar y aplicar técnicas predictivas avanzadas. 
- Evaluar el rendimiento de modelos predictivos utilizando métricas adecuadas.
- Interpretar y explicar los resultados de los modelos para una toma de decisiones informada.
- Implementar aplicaciones prácticas en contextos empresariales.
- Analizar e incorporar consideraciones éticas, incluyendo la detección y mitigación de sesgos en los modelos.



## Contenidos {style="color:#447099"}

&nbsp;

1. Aprendizaje automático
2. Selección y evaluación de modelos
3. Modelo lineal generalizado
4. Métodos de ensamble
5. Introducción al *deep learning*
6. Otras técnicas de predicción
7. Predicción y efectos causales
8. Sistemas de recomendación

## Cronograma {style="color:#447099"}



```{r error=FALSE, warning=FALSE, include=FALSE}
library(calendR)
eventos <- rep(NA,105)
# eventos[c(25,85)] <- "No lectivo"
eventos[c(2,3)] <- "1. Intro"
eventos[c(9,10)] <- "2. Selección"
eventos[c(16,17)] <- "3. GLMs"
eventos[c(23,24,30,31)] <- "4.Ensambles"
eventos[c(37,38,44,45,51,52)] <- "5. Deep learning"
eventos[c(58,59,65,66)] <- "6. Otras técnicas"
eventos[c(72,73,79,80)] <- "7. Predicción de efectos causales"
eventos[c(86,87,93)] <- "8. Sistemas de recomendación"
eventos[c(94,100)] <- "Presentación oral"

lubridate::date("2025-12-28")-lubridate::date("2025-09-15")
eventos
cal <-calendR(from = "2025-09-15", # Fecha de inicio personalizada
              to = "2025-12-28",   # Fecha de fin personalizada
              start = "M",               # Comienzo de la semana en lunes
              mbg.col =  "#FFBB33",               # Color de fondo del nombre de los meses
              months.col = "white",      # Color del texto del nombre de los meses
              special.days = eventos,  # Colorea los fines de semana
              special.col = c("aquamarine","cadetblue1","peachpuff","salmon",
                              "grey","olivedrab1","lightgreen","pink","purple"), 
              # Color de los special.days
              lty = 0,                   # Tipo de linea
              bg.col = "#f4f4f4",        # Color de fondo
              title = "Sesiones TAP", # Título
              title.size = 12,                          # Tamaño del título
              text.size=4,
              day.size = 4,                   # Tamaño del número de días
              weeknames.size=4,
              months.size=10,
              legend.pos="bottom",
              legend.title="",
            monthnames=c("Septiembre","Octubre",
                           "Noviembre","Diciembre"),
              weeknames=c("Lunes","Martes",
                           "Miércoles","Jueves","Viernes","Sábado","Domingo"))  
```


```{r}
#| echo: false
cal
```

Nota: el cronograma es tentativo y sujeto a cambios 


## Recursos {style="color:#447099"}

&nbsp; 

1. Presentaciones disponibles en AV.

2. Código compartido. 

3. Referencias bibliográficas disponibles online.

4. Otros recursos *online*.

## Metodología {style="color:#447099"}

&nbsp; 

1. Clases con enfoque práctico: implementación de soluciones a 
problemas predictivos en un contexto de negocios  
a través de código y uso de paquetes específicos.

2. Lenguaje de referencia: `Python` (posible uso complementario de `R`).

3. Entorno de trabajo:

   - Distribución anaconda de `Python` (ver [guía de
   instalacion](https://aulavirtual.uv.es/pluginfile.php/5449161/mod_resource/content/3/anaconda.html)).
   - Creación de entorno virtual `conda` (más detalles en primera sesión práctica).
   - Uso de `Jupyter Notebooks` para facilitar la implementación de prácticas que aseguren la 
   reproducibilidad y la trazabilidad del flujo de trabajo, integrando código, datos, resultados y narrativa explicativa

## Evaluación {style="color:#447099"}
&nbsp;

| Categoría             | Descripción                                                                                                                                            | Peso |
|----------------------|---------------------------------------------------------------------------------------------------------------|------|
| <br> **Proyecto final**   <br> | - Tarea de predicción en negocios a partir de un conjunto de datos. <br> - A desarrollar en grupos (2 o 3 estudiantes) durante el cuatrimestre. <br> - Presentación oral en la última sesión práctica (todos los miembros deben estar presentes y participar). **RESERVAD LA FECHA** | <br> 35% <br> |
|<hr>|<hr>|<hr>|
| <br>**Entregas individuales** <br> | - Tareas desarrolladas (y entregadas) durante las clases prácticas.<br> - Su entrega presupone presencialidad en el aula. <br> - Evaluadas como `apto/parcial/no apto`.                                      | <br> 30% <br> |
| **Participación en clase** | - Se valorará asistencia regular y participación.                                                                                                     | 10% 
| <br>**Examen final** <br>         | - Examen escrito. <br> - Incluirá cuestiones teóricas y prácticas. <br> - Se requiere una  puntuación mínima de 4 sobre 10 para aprobar la asignatura.                           | <br>25%<br> |

&nbsp;

:::{.callout-important}
Por su naturaleza, la evaluación contínua (proyecto, entregas y participación) es **no recuperable**
:::

## Evaluación {style="color:#447099"}

&nbsp;


```{r}
#| echo: false
#| warning: false
#| message: false
#| fig-align: center

library(tidyverse)
df <- tibble(Categoria=c("Entregas","Participación","Proyecto","Examen"),
             Porcentaje=c(0.3,0.1,0.35,0.25)) 

df %>% mutate(Porcentaje=Porcentaje*100) %>% 
  ggplot(aes(x=reorder(Categoria,-Porcentaje),
                              y=Porcentaje,
                              colour = Categoria,
                              fill=Categoria)) +
  geom_col() +
  geom_text(
    aes(x=Categoria,y=Porcentaje,
        label = paste0(round(Porcentaje, 1), "%\n")),
    vjust = 1.5, size = 10,color="white") +  
    labs(x = "Categoría", y = "Porcentaje") +
    theme(legend.position='none',
            axis.text.x = element_text(size = 18),  
    axis.text.y = element_text(size = 18))
```

## {style="color:#447099"}

&nbsp; 

:::{.callout-warning title="Uso de la IA"}


- El uso de ChatGPT (u otras implementaciones de IA) se tratará como un recurso externo adicional. Se debe **citar el uso** y las tareas para las que se ha utilizado. En concreto se debe especificar al menos:

  - Uso en la generación o corrección de código y scripts.
  - Uso en el análisis de resultados.
  - Uso para la redacción (corrección ortográfica y estilo).
  - Usos adicionales (indicar). 

- En trabajos y actividades entregables sois vosotros (y no la IA) los que interpretais los resultados;  no sólo debeis citar su uso sino también verificar la corrección de la respuesta obtenida.

- En caso de que el uso de IA suponga problemas graves con respecto a la integridad académica, se podría replantear la política en el aula al respecto.

:::


